臺灣高等法院臺中分院民事判決
                                     109年度上字第560號
上  訴  人  星陽金屬股份有限公司

法定代理人  江水盛  
訴訟代理人  楊錫楨律師
複代理人    洪任鋒律師
被上訴人    莊高遊  
訴訟代理人  王素玲律師
上列當事人間請求返還不當得利事件，上訴人對於中華民國109
年8月28日臺灣彰化地方法院108年度訴字第1233號第一審判決提
起上訴，本院於110年5月12日言詞辯論終結，判決如下：
    主  文
原判決關於命上訴人給付逾新臺幣壹佰壹拾陸萬肆仟貳佰伍拾陸
元，及自民國108年11月21日起至清償日止，按年息百分之5計算
之利息部分，暨該部分假執行之宣告，並訴訟費用之裁判均廢棄
。
上開廢棄部分，被上訴人在第一審之訴及假執行之聲請均駁回。
其餘上訴駁回。
第一審、第二審訴訟費用由上訴人負擔百分之55，餘由被上訴人
負擔。
    事實及理由
壹、被上訴人主張：其先於民國104年3月27日，自法務部行政署
    彰化分署（下稱彰化分署）拍賣取得坐落彰化縣○○鎮○○段00
    地號（重測後為興南段333地號）、面積5981平方公尺、權
    利範圍6167分之5322之土地（下稱系爭㈠土地）；復於106年
    4月14日自彰化分署拍賣取得坐落彰化縣○○鎮○○段00000地號
    （重測後為興南段332地號）、面積2,723平方公尺全部；同
    段100- 3地號（重測後為興南段331地號）、面積3,900.04
    平方公尺全部（下稱系爭㈡土地），以及同段70-8地號（重
    測後為興南段274地號）、面積588.6平方公尺土地全部（下
    稱系爭㈢土地）及其上同段81、82建號（重測後為同段94、9
    5建號）即門牌號碼彰化縣○○路0段000巷000號建物全部（與
    系爭㈢土地合稱系爭㈢房地）。因系爭㈠、㈡土地尚有上訴人所
    有之未辦保存登記之建物，且系爭㈢房地亦遭上訴人無權占
    用中，經其向臺灣彰化地方法院（下稱彰化地院）分別就系
    爭㈠土地對上訴人訴請拆屋還地及就系爭㈡土地及系爭㈢房地
    ，對上訴人訴請對系爭㈡土地拆屋還地，及遷讓返還系爭㈢房
    地；並分別經彰化地院104年度重訴字第106號、本院105年
    度重上字第56號、最高法院106年度台上字第3048號裁判，
    判決上訴人應拆除系爭㈠土地上之未保存登記建物並返還系
    爭㈠土地；經彰化地院106年重訴字第79號判決上訴人應拆除
    系爭㈡土地上之未保存登記建物並返還系爭㈡土地及遷讓返還
    系爭㈢房地。惟上訴人仍拒絕拆除上述未保存登記建物、返
    還系爭㈠㈡土地及遷讓系爭㈢房地，經其向彰化地院聲請強制
    執行，上訴人始於108年11月6日拆除系爭㈠、㈡土地上未保存
    登記建物並返還系爭㈠、㈡土地及遷讓㈢房地。爰依不當得利
    法律關係提起本訴，並依華聲科技不動產估價師事務所鑑定
    報告書（下稱鑑定書）計算之租金價格，請求上訴人返還相
    當於租金之不當得利新台幣（下同）2,045,135元（計算式
    ：78萬7,289 元＋125萬7,846元）本息。(原審為被上訴人勝
    訴判決，並為兩造得供擔保後分別為准、免假執行之諭知。
    上訴人不服，提起上訴）並於本院答辯聲明：上訴駁回。
貳、上訴人則以：被上訴人可請求之相當於租金不當得利數額，
    應以上訴人占有使用系爭㈠㈡土地及㈢房地現況之利益為限，
    系爭㈠㈡土地及㈢房地雖有上訴人之管理室、辦公室、廠房及
    倉庫，鑑定報告既認定勘估標的大部分均閒置中，僅屬低度
    利用，則被上訴人因無權占用實際所受之利益，與最有效使
    用之情形有別，鑑定報告自難作為本件不當得利數額認定之
    依據。又系爭㈠㈡㈢土地均為袋地，被上訴人於106 年間對上
    訴人及訴外人 ○○○等提起確認通行權之訴，108年5月始判決
    確定，是上開土地於108年5月後方有可供通行之土地，鑑定
    報告忽略上情，依最有效使用情況估定租金，亦非可採。故
    系爭㈠㈡土地及㈢房地之租金，應依土地法第97條之規定，以
    不超過土地及其建築物申報總價額年息百分之10為限，且依
    系爭㈠㈡土地及㈢房地之位置、工商繁榮程度、使用人利用之
    經濟價值、所受利益等情事，被上訴人請求相當於租金之不
    當得利，應以系爭㈠㈡土地及㈢房地申報總價之百分之5計算，
    較屬公平適當等語，資為抗辯。並於本院上訴聲明：㈠原判
    決廢棄。㈡前項廢棄部分，被上訴人在第一審之訴及假執行
    之聲請均駁回。
參、兩造就下列事項不爭執（見本院卷第72至73頁），並有相關
    證據在卷可參，且經本院調閱彰化分署104年度他執字第8號
    及105年度他執字第112號卷，查核屬實，自得採為判斷之基
    礎。
一、被上訴人於104年3月27日自彰化分署，拍賣登記取得系爭㈠
    土地（系爭㈠土地登記謄本及地籍圖謄本各1份，見原審卷第
    13頁至第15頁），系爭㈠土地有上訴人所有未保存登記之建
    物，經被上訴人訴請上訴人拆屋還地勝訴（彰化地院104年
    度重訴字第106號民事判決節錄及民事補充判決1份，見原審
    卷第17頁至第19頁、第23至27頁；本院105年度重上字第6號
    民事判決節錄1份，見原審卷第29頁至第31頁及最高法院106
    年度台上字3048號民事裁定1份，見原審卷第33頁至第37頁
    ）並聲請強制執行，上訴人於108年11月6日自行拆除完畢，
    返還系爭㈠土地予被上訴人（彰化地院108年11月7日公告1份
    ，見原審卷第39頁）。
二、被上訴人於106年4月14日自彰化分署，拍賣登記取得系爭㈡
    土地及㈢房地（100-2、100-3及274地號土地謄本及地籍圖謄
    本、94及95建號建物謄本各1份，見原審卷第41頁至第43頁
    、第49頁、45頁至第47頁、51頁），系爭㈡土地有上訴人所
    有未辦保存登記之建物，經被上訴人就系爭㈡土地訴請拆屋
    還地及就㈢房地訴請遷讓返還獲勝訴判決（彰化地院106年重
    訴字第79號民事判決節錄1份，見原審卷第53至59頁）並聲
    請強制執行，上訴人於108年11月6日將前開未保存登記之建
    物自行拆除，並將系爭㈡土地及㈢房地點交予被上訴人（彰化
    地院108年9月23日公告1份，見原審卷第61頁）。
三、被上訴人曾就系爭㈢土地以上訴人及訴外人 ○○○、 ○○○、 ○○
    ○等人提起確認通行權存在之訴，經彰化地院106訴字第686 
    號、臺灣高等法院台中分院107年上易字第555號判決確定（
    彰化地院106訴字第686號、本院107年上易字第555號判決各
    1份，見原審卷第77頁至第129頁）。
肆、兩造爭執事項：
一、被上訴人是否得就系爭㈠、㈡土地及㈢房地向上訴人請求系爭㈠
    土地自104年3月27日起及系爭㈡土地、㈢房地自106年4月14日
    起，並均至108年11月6止相當於租金之不當得利？
二、如得請求，相當租金不當得利金額之計算標準為何？鑑定書
    就系爭㈠㈡土地及㈢房地所作之租金價格鑑定是否可採？
伍、本院就爭執事項之判斷
一、被上訴人得就系爭㈠、㈡土地及㈢房地向上訴人請求系爭㈠土地
    自104年3月27日起及系爭㈡土地、㈢房地自106年4月14日起，
    並均至108年11月6止相當於租金之不當得利：
  ⒈按無法律上之原因而受利益，致他人受損害者，應返還其利
    益。雖有法律上之原因，而其後已不存在者，亦同，民法第
    179條定有明定。又依不當得利之法則請求返還不當得利，
    以無法律上之原因而受利益，致他人受有損害為其要件，故
    其得請求返還之範圍，應以對方所受之利益為度，非以請求
    人所受損害若干為準，無權占有他人土地，可能獲得相當於
    租金之利益為社會通常之觀念（最高法院61年台上字第1695
    號判決意旨參照）。
　⒉被上訴人於104年3月27日自彰化分署，拍賣登記取得系爭㈠土
    地，而系爭㈠土地有上訴人所有未保存登記之建物，經被上
    訴人訴請上訴人拆屋還地勝訴，並聲請強制執行，上訴人於
    108年11月6日自行拆除完畢，返還系爭㈠土地予被上訴人；
    及被上訴人於106年4月14日自彰化分署，拍賣登記取得系爭
    ㈡土地及㈢房地，系爭㈡土地有上訴人所有未辦保存登記之建
    物，經被上訴人就系爭㈡土地訴請拆屋還地及就㈢房地訴請遷
    讓返還獲勝訴判決，並聲請強制執行，上訴人於108年11月6
    日將前開未保存登記之建物自行拆除，並將系爭㈡土地及㈢房
    地點交予被上訴人等情，為兩造所不爭執（詳如前述不爭執
    事項、所示）。上訴人無權占用被上訴人所有之系爭㈠、㈡
    土地及㈢房地，乃無法律上原因而受有利益，致被上訴人受
    有損害，被上訴人自得依民法第179條規定，請求上訴人給
    付占用期間相當於租金之不當得利。
  ⒊上訴人雖主張系爭㈠㈡土地及系爭㈢房地之土地均為袋地，建物
    屬袋地上之建物，於108年5月31日被上訴人訴請確認通行權
    確定前，事實上均不能為通常使用，被上訴人不能訴請返還
    不當得利云云，惟查被上訴人就系爭㈢土地以上訴人及訴外
    人 ○○○、 ○○○、 ○○○等人提起確認通行權存在之訴，於108
    年5月31日經本院107年上易字第555號判決勝訴確定（詳見
    前述不爭執事項所示），然系爭㈠、㈡土地及㈢房地等不動產
    ，所有權人即被上訴人本得占有使用而獲得經濟利益，因上
    訴人無權占用，上訴人即受有經濟利益，而其所受之經濟利
    益乃無法律上原因而受有利益，致被上訴人受有損害，已如
    前述，此與系爭㈠、㈡土地及㈢房地是否為袋地或為袋地上之
    建物無涉；該等袋地或為袋地上之建物性質，僅屬影響經濟
    利益多寡計算之因素，尚難依此即認袋地或為袋地上之建物
    均無占有使用之經濟利益存在，上訴人前述主張，尚屬無稽
    ，自無可採。
二、上訴人應給付被上訴人相當於不當得利之租金數額為1,16
    4,256元。
  ⒈按供營業用之房屋，承租人得以營商而享受商業上之特殊利
    益，非一般供住宅用之房屋可比，所約定之租金，自不受土
    地法第97條規定房屋租金最高額之限制。即土地法第97條租
    金限制之規定，應僅限於城市地方供住宅使用房屋，始有其
    適用，並不包含供營業用之房屋（參照最高法院93年度台上
    字第1718號判決）。經查：被上訴人主張上訴人之經營業務
    有經營鎔鋁及鑄鋁等製造、生產等業務，且原為上訴人所有
    如前述之廠房設備數棟，供上訴人經營鎔鋁及鑄鋁等業務及
    堆放其原料、產品．．等等，為上訴人所未爭執，且有上訴人
    之書狀1份可參（見本院卷第29頁）。上訴人將無權占用之
    系爭㈠、㈡土地及㈢房地非依原有土地地目（特定農業區土地
    ）屬性加以利用，係供作公司營業取利之用而享受商業上之
    特殊利益，即非一般供住宅用之房屋可比，所約定之租金，
    自不受土地法第97條規定房屋租金最高額之限制。上訴人主
    張系爭房地相當於租金之不當得利計算應受土地法第97條第
    1項、第105條規定之限制，尚無可採。
  ⒉本件原審曾就上訴人自104年3月27日至108年11月6日無權占
    用系爭㈠土地之不當得利數額；及上訴人自106年4月14日至1
    08年11月6日無權占用系爭㈡土地及㈢房地之不當得利數額加
    以鑑定，經華聲科技不動產估價師事務所以比較法及成本法
    推估不動產之價值，再依不動產估價技術規則所規定估價方
    法中之積算法進行租金評估，即以勘估標的價格乘以租金收
    益率，以估計淨收益，再加計必要費用；並參一般因素、區
    域因素、個別因素、不動產市場現況及勘估標的依最有效使
    用情況下，最終價格決定如下：1.興南段333地號(重測段：
    挖子段99地號權利範圍：5322/6167)、計算期間：104年3月
    27日至108年11月6日、租金總額：787,289元。2.興南段332
    、331地號（重測前：挖子段100-2、100-3地號、權利範圍
    ：全部、計算期間：106年4月14日至108年11月6日、租金總
    額：567,910元。3.二溪路7段627巷145號（興南段274地號
    、同段94、95建號，重測前：挖子段70-8地號、同段81、82
    建號）、權利範圍：全部、計算期間：106年4月14日至108
    年11月6日、租金總額：689,936元」等語（見外放之鑑定書
    第6頁）。是上訴人辯稱系爭鑑定報告以勘估標的依最有效
    使用情況下，作前述租金數額計算之認定，自屬可採。
  ⒊又查上訴人前於占用系爭㈠土地時，依彰化地院104年度重訴
    字第106號判決及複丈成果圖所示（見原審卷第17-21頁），
    上訴人於系爭㈠土地上設有倉庫（編號A，185平方公尺）、
    房屋（編號B，482平方公尺）、廁所（編號C，39平方公尺
    ）、鐵棚（編號D，19平方公尺）、鐵架（編號E，1平方公
    尺）、貨櫃（編號F，14平方公尺）、倉庫（編號G，85平方
    公尺）、空地（編號H，5156平方公尺）；占用系爭㈡土地時
    ，依彰化地院106年度重訴字第79號判決及複丈成果圖所示
    （見原審卷第53-60頁），上訴人於100-3地號土地上，設有
    廟（編號A，1平方公尺）、工廠（編號B，2186平方公尺）
    、渦爐（編號C，D，合計4平方公尺）、E1、E2 空地（編號
    E1、E2，合計1673平方公尺）；上訴人於100-2地號土地上
    ，設有鐵棚（編號F，436平方公尺）、渦爐（編號G，205平
    方公尺）、空地（編號H1，H2，合計2082平方公尺）；而㈢
    房地則有房屋（編號I，384平方公尺）、房屋（編號J，95
    平方公尺）、其他設施（編號K1、K2、K3，合計56平方公尺
    ）。依上開上訴人占用系爭㈠、㈡土地之開發使用空地比例，
    前者約為86%（5156/5981），後者100-3地號土地約為43%（
    1673/3864）、100-2地號土地約為76%（2082/2723）。又系
    爭㈠、㈡土地及㈢土地，均為袋地，被上訴人於106年間就系爭
    ㈢土地對上訴人及訴外人 ○○○等提起確認通行權之訴，於108
    年5月21日判決確定，已如前述，被上訴人取得前述土地、
    建物，於108年5月21日後方有確定之可供通行之土地，亦可
    認定。
  ⒋基上所述，系爭㈠㈡㈢土地均為袋地，上訴人欲加以使用需取得
    對外通行之路徑，方有機會為有效之利用；且上訴人於無權
    占用系爭㈠、㈡土地、㈢房地時，固有排除所有權人使用收益
    之情事，惟上訴人就前述系爭㈠土地，非空地之利用率為14%
    （1-86%=14%），系爭㈡土地部分，100-3地號土地非空地之
    利用率約為57%（1-43%=57%）、100-2地號土地非空地之利
    用率約為24%（1-76%=24%），尚難謂為最有效使用，本院認
    系爭㈠、㈡土地之租金數額，應各以鑑定租金數額之35%為有
    效利用租金數額；而系爭㈢房地則以鑑定租金數額之100%為
    有效利用租金數額，是依上開計算原則，則上訴人應給付被
    上訴人相當於不當得利之租金數額為：1,164,256元【計算
    式：（787,289元×35%）＋（567,910元×35%）+689,936元＝1,
    164,256元以下四捨五入】。
  ⒌給付有確定期限者，債務人自期限屆滿時起，負遲延責任。
    給付無確定期限者，債務人於債權人得請求給付時，經其催
    告而未為給付，自受催告時起，負遲延責任。其經債權人起
    訴而送達訴狀，或依督促程序送達支付命令，或為其他相類
    之行為者，與催告有同一之效力。民法第229條第1項、第2
    項定有明文。又遲延之債務，以支付金錢為標的者，債權人
    得請求依法定利率計算之遲延利息。但約定利率較高者，仍
    從其約定利率。應付利息之債務，其利率未經約定，亦無法
    律可據者，週年利率為百分之五，民法第233條第1項、第20
    3條亦有明文。本件被上訴人對上訴人之不當得利返還債權
    ，核屬無確定期限之給付，被上訴人起訴而於108年11月20
    日送達訴狀，此有送達證書可憑（見原審卷第69頁)，上訴
    人迄未給付，依前揭法律規定，自應負遲延責任，被上訴人
    請求上訴人給付自起訴繕本送達翌日（即108年11月21日）
    起，至清償日止之法定利息，於法有據。
陸、綜上所述，被上訴人依不當得利之法律關係，請求上訴人給
    付被上訴人1,164,256元，及自108年11月21日起至清償日止
    ，按週年利率百分之5計算之利息，為有理由，應予准許。
    逾此部分之請求，為無理由，應予駁回。原審就上開不應准
    許部分，為上訴人敗訴之判決，並為假執行之宣告，尚有未
    洽，上訴意旨求予廢棄改判，為有理由，爰由本院改判如主
    文第一、二項。原審就上開應准許部分為上訴人敗訴之判決
    ，並依兩造之聲請，分別酌定相當之擔保金額，宣告准為假
    執行及免為假執行，即無不合，上訴人就此部分之上訴，為
    無理由，應予駁回。
柒、本件為判決基礎之事證已明，兩造其餘主張、陳述及所提證
    據，經本院審酌後，認均與上開結論無礙，不再一一論述，
    併予敘明。
捌、據上論結，本件上訴為一部有理由，一部無理由，爰判決如
    主文。
中　　華　　民　　國　　110 　年　　6 　　月　　2 　　日
                民事第三庭    審判長法　官   黃玉清
                                    法　官   許旭聖
                                    法　官   涂秀玲
正本係照原本作成。　　　　　　　　　　　　　　　　　　　
不得上訴。
                                     書記官  康孝慈
　 
中　　華　　民　　國　　110 　年　　6 　　月　　2 　　日